【裁判字號】    98,訴,279
【裁判日期】    980424
【裁判案由】    違反公司法等
【裁判全文】
臺灣臺北地方法院刑事判決               98年度訴字第279號
公  訴  人  臺灣臺北地方法院檢察署檢察官
被      告  甲○○
上列被告因違反公司法等案件，經檢察官提起公訴（97年度偵字
第18693號），本院判決如下：
    主  文
甲○○共同公司負責人，公司應收之股款，股東並未實際繳納，
而以申請文件表明收足，處有期徒刑參月，如易科罰金，以銀元
參佰元（即新臺幣玖佰元）折算壹日。減為有期徒刑壹月又拾伍
日，如易科罰金以銀元參佰元（即新臺幣玖佰元）折算壹日。
    事  實
一、甲○○於民國92年12月間，與林宏家（業經本院以98年度簡
    字第888號判處有期徒刑3月減為有期徒刑1月又15日。）共
    同籌設中星通路事業有限公司（下稱中星公司）並擔任負責
    人，資本額新臺幣（下同）200萬元。其明知股東並未實際
    繳納股款，竟與林宏家共同基於違反公司法、使公務員登載
    不實及填製不實財務報表之犯意聯絡，委由與其二人亦有上
    開犯意聯絡之記帳業者郭麗仁（業經本院以98年度簡字第88
    8 號判處有期徒刑3月減為有期徒刑1月又15日。）辦理公司
    設立登記。甲○○先依郭麗仁指示至土地銀行松南分行開設
    帳號000000000000號之中星公司籌備處活期存款帳戶，再將
    存摺交予與其等有共同犯意聯絡之劉麗美（由檢察官另案偵
    辦中），由劉麗美於同年月17日存200萬元至中星公司上開
    帳戶內。劉麗美旋將存摺影本交予郭麗仁，作為股款業經股
    東繳納之存款證明。郭麗仁則製作不實之中星公司存款200
    萬元之股東繳納股款明細表、資產負債表、（會計師查核簽
    證）委託書及設立登記資本額查核報告書工作底稿，再於各
    項會計報表上蓋用代刻之中星公司及甲○○印章後，將資本
    額查核報告書工作底稿交給不知情之會計師柯秀環簽章，完
    成公司法第7條授權會計師查核簽證資本額之作業。郭麗仁
    即填製公司設立登記申請書，而以上開存摺影本、資產負債
    表及設立登記資本額查核報告書等申請文件，表明中星公司
    應收股款業已收足，向臺北市政府申請設立登記，並於92年
    12 月25日獲准設立登記，使公務員登載於其職務上所掌之
    公文書，足以生損害於臺北市政府對公司管理之正確性。劉
    麗美旋於未完成登記前之同年月19日將該公司籌備處帳戶資
    金200萬元轉出。嗣檢察官持本院所核發之搜索票，至劉麗
    美位於臺北市信義區○○○路○段236巷45弄10號3樓住處搜
    索時，扣得中星公司之上開存摺，而查悉上情。
二、案經臺灣臺北地方法院檢察署檢察官自動檢舉偵查起訴。
    理  由
壹、程序事項:
    本件被告甲○○所犯係死刑、無期徒刑、最輕本刑為3年以
    上有期徒刑以外之罪，其於準備程序中就被訴事實為有罪之
    陳述，經法官告知簡式審判程序之旨，並聽取公訴人、被告
    之意見後，經本院合議庭裁定由受命法官獨任進行簡式審判
    程序。
貳、實體事項:
一、認定本案犯罪事實所依憑之證據及理由:
    上揭犯罪事實，業據被告甲○○於本院審理時坦承不諱，並
    有中星公司登記資料案卷（內附土地銀行松南分行開設帳號
    000000000000號之中星公司籌備處活期存摺影本、不實之中
    星公司存款200萬元之股東繳納股款明細表、資產負債表、
    委託會計師查核簽證委託書、設立登記資本額查核報告書工
    作底稿等文書，參偵卷第26-38頁），及檢察官持本院所核
    發之搜索票影本，在共犯劉麗美處所扣得中星公司籌備處活
    期存摺所製作之相關搜索扣押筆錄及扣案物影本可資佐證（
    參偵卷第3-5、9-11頁）。足認被告前開出於任意性所為之
    自白，核與事實相符，而可採信。被告於92年12月17日由共
    犯劉麗美匯款200萬元入中星公司帳戶作為繳付出資額之證
    明，委託會計師出具查核報告並送件申請公司設立登記後，
    於完成登記前，即於同年月19日，由共犯劉麗美將該款悉數
    轉出，足認其確無將該筆200萬元現金，繳予中星公司作為
    資本額之真意，而僅是為辦理公司登記之須，以取得繳納股
    款之證明文件而已。從而，本件被告上開犯行，事證明確，
    洵堪認定，應依法論科。
二、論罪科刑理由:
  (一)查被告行為後，刑法業於民國94年2月2日修正公布，95年7
    月1日起施行。按行為後法律有變更者，適用行為時之法律
    ，但行為後之法律有利於行為人者，適用最有利於行為人之
    法律，修正後刑法第2條第1項定有明文。此條規定係規範行
    為後法律變更所生新舊法律比較適用之準據法，本身尚無新
    舊法比較之問題，於新法施行後，應一律適用新法第2條第1
    項之規定，為「從舊從輕」之比較。而本次法律變更，比較
    時應就罪刑有關之共犯、未遂犯、想像競合犯、牽連犯、連
    續犯、結合犯，以及累犯加重、自首減輕暨其他法定加減原
    因（如身分加減）與加減例等一切情形，綜其全部罪刑之結
    果而為比較（最高法院95年度第8次刑事庭會議決議參照）
    。經查：
  (1)被告行為後，商業會計法於95年5月24日公布，於同年月26
    日生效。修正前、後之構成要件均相同。但修正前之商業會
    計法第71條之法定刑為: 5年以下有期徒刑、拘役或科或併
    科新臺幣15萬元以下罰金。而95年5月26日生效之新法第71
    條之法定刑為: 處5年以下有期徒刑、拘役或科或併科新臺
    幣60萬元以下罰金。比較新、舊法之結果，被告行為之舊法
    對被告較為有利。
  (2)刑法第214條雖未經修正，但該條罰金刑部分，依修正後刑
    法第33條第5款之規定，最低額為新臺幣1,000元，惟依被告
    行為時之刑法第33條第5款規定，罰金之最低額僅新臺幣3元
    。比較修正前後之刑罰法律，適用修正後之規定，對被告顯
    未有利。
  (3)刑法第55條關於牽連犯之規定，於修正後業已刪除，本案被
    告前揭所犯違反公司法第9條、刑法第214條、商業會計法第
    71條第5款等罪，於修正前應依牽連犯之規定論以一罪，依
    新法則應予分論併罰，經比較新舊法結果，自以適用修正前
    之規定較為有利。
  (4)被告行為後刑法第28條亦有修正，修正前規定為：2人以上
    共同實施犯罪之行為者，皆為正犯。修正後之規定則為：2
    人以上共同實行犯罪之行為者，皆為正犯原「實施」之概念
    ，包含陰謀、預備、著手及實行等階段之行為，修正後僅共
    同實行犯罪行為始成立共同正犯。是新法共同正犯之範圍已
    有限縮，排除陰謀犯、預備犯之共同正犯。新舊法就共同正
    犯之範圍因此而有變更，自屬法律變更。而經比較新舊法結
    果，修正後之規定較有利於被告。
  (5)被告行為時即修正前刑法第31條第1項規定：「因身分或其
    他特定關係成立之罪，其共同實施或教唆幫助者，雖無特定
    關係，仍以共犯論」；而修正後刑法第31條第1項前段規定
    ：「因身分或其他特定關係成立之罪，其共同實行、教唆或
    幫助者，雖無特定關係，仍以正犯或共犯論。」，因本條係
    規範正犯與共犯之身分或特定關係，故配合刑法第28條至第
    30條之修正，將文字修正為實行。而本件被告為有身分之正
    犯，經比較新、舊法之結果，以修正後之法律，對被告並無
    較為有利。
  (6)綜合上述各條文修正前、後之比較，固互有利與不利，但如
    依修正後之刑法，被告本案所犯之各罪，應合併論處，對被
    告顯較不利，是依適用法律不宜割裂原則，自應整體適用被
    告行為時之法律，即修正前刑法及被告行為時之95年5月24
    日修正施行前商業會計法第71條第5款之相關規定。
  (二)被告為中星公司登記負責人，自屬公司法第8條之負責人，
    亦為商業會計法第4條規定之商業負責人。被告明知公司應
    收款，股東並未實際繳納，而以申請文件表明收足，使臺北
    市政府之公務員登載於職務上所掌之公文書，自足以生損害
    於臺北市政府對公司管理之正確性。又按資產負債表，係屬
    商會計法第28條第1項第1款之財務報表。是核被告所為，係
    犯公司法第9條第1項股東未實際繳納股款，而以申請文件表
    明收足罪、商業會計法第71條第5款利用不正當方法，致使
    財務報表發生不實之結果罪及刑法第214條使公務員登載不
    實文書罪。被告所犯上開公司法第9條第1項股東未實際繳納
    股款，而以申請文件表明收足罪及刑法第214條使公務員登
    載不實文書罪。就被告而言，其僅有自然行為概念之一行為
    ，且係基於一個意思決定為之，自應評價為一個犯罪行為。
    又刑法第214條之罪係在保護一般公共信用，除行為人已為
    不實之申請外，尚待該管公務員將之登載於職務上所掌之公
    文書，始足成立。至於公司法第9條第1項前段之申請罪，係
    在防止虛設公司及防範經濟犯罪，只要行為人提出不實之申
    請，即足成立，不以該管公務員已登載於職務上所掌之公文
    書為必要，二者之犯罪構成要件並不相同，屬一行為觸犯數
    罪名之想像競合犯，應依修正後刑法第55條規定，從較重之
    公司法第9條第1項前段處斷（最高法院96年度第7次刑事庭
    會議決議參照）。又被告所犯公司法第9條第1項前段及商業
    會計法第71條第5款之罪，有方法目的之牽連關係，應依修
    正前刑法第55條規定從一重之公司法第9條第1項前段之一罪
    處斷。被告與林宏家、郭麗仁、劉麗美等人間有犯意之聯絡
    及行為之分擔，林宏家、郭麗仁、劉麗美等人雖非公司之負
    責人，依修正後刑法第31條第1項規定，仍以共同正犯論，
    是其等均為共同正犯。被告利用不知情之會計師柯秀環簽具
    查核報告書並簽證表明股東股款業已繳足，進而遂行本件犯
    行，為間接正犯。
  (三)爰審酌被告犯罪之動機、目的、手段，以及其犯後坦承犯行
    ，知所悔悟，態度尚稱良好等一切情狀，量處如主文所示之
    刑。又本件被告行為時之刑法第41條第1項前段規定：犯最
    重本刑為5年以下有期徒刑以下之刑之罪，而受6個月以下有
    期徒刑或拘役之宣告，因身體、教育、職業、家庭之關係或
    其他正當事由，執行顯有困難者，得以1元以上3元以下折算
    1日，易科罰金。參酌被告行為時之修正前罰金罰鍰提高標
    準條例第2條前段（現已刪除）規定，就其原定數額提高為
    100倍折算1日，則本件被告行為時之易科罰金折算標準，應
    以銀元300元折算1日，經折算為新臺幣後，應以新臺幣900
    元折算為1日。而95年7月1日修正公布施行之刑法第41條第1
    項前段則規定：犯最重本刑為5年以下有期徒刑以下之刑之
    罪，而受6個月以下有期徒刑或拘役之宣告者，得以新臺幣
    1000元、2000元或3000元折算1日，易科罰金。比較新、舊
    法結果，以舊法之規定，較有利於被告。爰併依修正前刑法
    第41條第1項前段及罰金罰鍰提高標準條例第1條前段、廢止
    前罰金罰鍰提高標準條例第2條規定，諭知易科罰金之折算
    標準。
  (四)本件被告犯上開之罪之犯罪時間係於92年12月間，係在96年
    4月24日之前，且無中華民國九十六年罪犯減刑條例所定不
    得減刑之情形，爰依同條例第2條第1項第3款規定減其宣告
    刑2分之1，並依前開修正前之相關規定，諭知易科罰金之折
    算標準。
據上論斷，應依刑事訴訟法第452條、第273條之1第1項、第299
條第1項前段，修正前商業會計法第71條第5款、公司法第9條第1
項，刑法第11條前段、第2條第1項前段、第28條（修正前）、第
31條第1項（修正前）、第214條、第55條（修正前）、第41條第
1項前段（修正前），刑法施行法之1條之1，罰金罰鍰提高標準
條例第2條（修正前），現行法規所定貨幣單位折算新臺幣條例
第2條，中華民國九十六年罪犯減刑條例第2條第1項第3款、第7
條、第9條，判決如主文。
本案經檢察官楊智綸到庭執行職務
中    華    民    國    98    年    4     月    24    日
                    刑事第四庭  法  官  李桂英
上正本證明與原本無異。
如不服本判決應於收受送達後10日內向本院提出上訴書狀，並應
敘述具體理由；其未敘述上訴理由者，應於上訴期間屆滿後20日
內向本院補提理由書（均須按他造當事人之人數附繕）。
                                書記官  嚴君珮
中    華    民    國    98    年    4     月    24    日
附錄本案論罪科刑法條全文:
修正前商業會計法第71條第5款
商業負責人、主辦及經辦會計人員或依法受託代他人處理會計事
務之人員有左列情事之一者，處五年以下有期徒刑、拘役或科或
併科新臺幣十五萬元以下罰金：
一、以明知為不實之事項，而填製會計憑證或記入帳冊者。
二、故意使應保存之會計憑證、帳簿報表滅失毀損者。
三、意圖不法之利益而偽造、變造會計憑證、帳簿報表內容或撕
    毀其頁數者。
四、故意遺漏會計事項不為記錄，致使財務報表發生不實之結果
    者。
五、其他利用不正當方法，致使會計事項或財務報表發生不實之
    結果者。
公司法第9條
公司應收之股款，股東並未實際繳納，而以申請文件表明收足，
或股東雖已繳納而於登記後將股款發還股東，或任由股東收回者
，公司負責人各處5 年以下有期徒刑、拘役或科或併科新臺幣
 50 萬元以上 250 萬元以下罰金。
有前項情事時，公司負責人應與各該股東連帶賠償公司或第三人
因此所受之損害。
第1項裁判確定後，由檢察機關通知中央主管機關撤銷或廢止其
登記。但裁判確定前，已為補正或經主管機關限期補正已補正者
，不在此限。
公司之設立或其他登記事項有偽造、變造文書，經裁判確定後，
由檢察機關通知中央主管機關撤銷或廢止其登記。
中華民國刑法第214條
（使公務員登載不實罪）
明知為不實之事項，而使公務員登載於職務上所掌之公文書，足
以生損害於公眾或他人者，處3年以下有期徒刑、拘役或5百元以
下罰金。


司法院資訊處製作；財團法人民間司法改革基金會備份。
